【裁判字號】    89,自,160
【裁判日期】    890425
【裁判案由】    詐欺
【裁判全文】
臺灣臺北地方法院刑事判決                          八十九年度自字第一六號
    自  訴  人  丙○○
    被      告  乙○○
右列被告因詐欺案件，經自訴人提起自訴，本院判決如左：
    主  文
乙○○無罪。
    理  由
一、自訴意旨略以：被告乙○○明知其養蝦場已無法經營，週轉困難，財務狀況陷於
    困境，竟掩飾事實真相，於民國八十七年十二月間向自訴人偽稱其生意很好，進
    出蝦子數量頗大，急須一筆資金週轉，將一張發票日為八十八年一月十日，面額
    新臺幣（下同）三十九萬七千元之臺北區中小企業銀行和平分行支票交予自訴人
    丙○○調現，言明若有問題可將養蝦場之股份轉讓，並要求自訴人於八十七年十
    二月三十日先匯款五萬元，同時交付甲○○○簽發之五萬元支票，自訴人信以為
    真，借款十萬元予被告週轉，詎八十八年一月間上開支票屆期跳票，被告不返還
    借款，養蝦場亦轉讓他人，自訴人始知受騙，因認被告涉有刑法第三百三十九條
    第一項之詐欺取財罪嫌。
二、按犯罪事實應依證據認定，無證據不得推定其犯罪事實；不能證明被告犯罪者，
    應諭知無罪之判決，刑事訴訟法第一百五十四條、第三百零一條第一項分別定有
    明文。次按刑法第三百三十九條第一項詐欺罪之成立，須意圖為自己不法之所有
    ，以詐術使人將本人或第三人之物交付為要件，所謂以詐術使人交付，必須被詐
    欺人因其詐術而陷於錯誤，若其所用方法，不能認為詐術，亦不致使人陷於錯誤
    ，即不構成該罪，最高法院著有四十六年臺上字第二六０號判例可資參照。即刑
    法詐欺罪之成立，以行為人自始有為自己或第三人不法所有之意圖為要件，債務
    人於債之關係成立後，有未依債之本旨履行給付者，依社會一般交易經驗原因非
    一，或因不可歸責之事由而不能給付，或因合法主張抗辯而拒絕給付，甚至債之
    關係成立後，始行惡意遲延給付，皆有可能，非盡可推定為自始無意給付之詐欺
    犯罪一端；是若無足以證明其在債之關係發生時，自始即具有不法所有意圖之積
    極證據，亦僅能令負民事債務不履行之責任，要難以單純債務不履行之狀態，而
    推定債務人自始即有不法所有意圖之詐欺犯意。
三、自訴人丙○○認被告乙○○涉有詐欺取財罪嫌，無非以被告於八十七年十二月間
    ，持面額三十九萬七千元之支票向其借款十萬元，嗣該借款支票屆期不獲兌現，
    被告亦拒不返還該借款之事實為依據。訊據被告坦承向自訴人借款十萬元，惟堅
    詞否認有何詐欺犯行，辯稱：請自訴人匯款五萬元係用以支付伊與自訴人合資經
    營釣蝦場工人沈炳輝之工資，自訴人也對於工人工資也應負責，另甲○○○所簽
    發之五萬元支票，係伊向自訴人週轉之借款，該五萬元伊應該還給自訴人無誤，
    伊無意詐欺自訴人，只是與自訴人帳款不太清楚等語。
四、經查：被告向自訴人借款十萬元，其中五萬元確實用以支付釣蝦場工人沈炳輝之
    工資，另五萬元則用以週轉，此為自訴人所是認，並有自訴人提出之匯款單上明
    確記載收款人為「沈炳輝」可佐，被告以急需支付工人工資為詞向自訴人借款，
    並無不實，難認係施用詐術行為。況自訴人於本院調查時自承：於民國七十五、
    七十六年間與被告認識，二人交情很好，曾至被告經營之釣蝦場看過，該釣蝦場
    確實在經營，我也有投資，所以才借錢給被告等語（見本院八十九年三月十七日
    訊問筆錄），足見自訴人自為評估被告資力狀況後，認被告有償債能力，且基於
    朋友之誼始借款予被告，並非陷於錯誤下所為。而被告於本院調查審理期間，始
    終不否認向自訴人借款十萬元之事實，所辯與自訴人間之帳款不太清楚，故生誤
    會等語，亦與自訴人到庭所述；八十八年一月間，被告交付之面額三十九萬七千
    元支票退票後，我聯絡被告，被告搬家，電話也改了，找不到人，直到八十八年
    十月間聯絡上，被告稱要上臺北和我對帳等語相符（見本院八十九年三月七日訊
    問筆錄），堪認被告所辯本案係因帳款不清致生誤會等語，應非虛妄。參以本案
    審理期間，被告已與自訴人達成和解，被告自八十九年三月八日起，按月償還一
    萬元予自訴人，有和解協議書乙紙在卷可考，迄本案審結前，被告均依約履行，
    已據自訴人到庭陳明在卷，並表示不願追究被告刑責，欲撤回本件自訴，益徵被
    告應無詐欺自訴人款項之不法意圖。綜上所述，被告並非意圖為自己或第三人不
    法所有而向自訴人詐借款項，自訴人亦無陷於錯誤而交付款項情事，本件應屬民
    事糾葛，殊難以被告嗣後無法如期清償債務，即遽以詐欺罪相繩。此外，復查無
    其他積極證據足資認定被告有詐欺自訴人之犯行，既不能證明被告犯罪，依法自
    應為無罪之諭知。
據上論斷，應依刑事訴訟法第三百四十三條、第三百零一條第一項，判決如主文。
中      華      民      國    八十九    年      四      月    二十五    日
                                    臺灣臺北地方法院刑事第四庭
                                        法  官  吳靜怡
右正本證明與原本無異。
如不服本判決，應於判決送達後十日內，向本院提出上訴狀。
            書記官  李春松
中      華      民      國    八十九    年      四      月    二十八    日


司法院資訊處製作；財團法人民間司法改革基金會備份。
